【裁判字號】    89,簡上,140
【裁判日期】    900425
【裁判案由】    返還土地
【裁判全文】
臺灣屏東地方法院民事判決  八十九年度簡上字第一四○號
    上  訴  人  乙○○
    訴訟代理人  丙○○
    上  訴  人  甲○○
    被 上訴 人  丁○○
    訴訟代理人  陳世明律師
右當事人間請求返還土地事件，上訴人對於中華民國八十九年七月十一日本院潮州簡
易庭八十九年度潮簡字第二九五號第一審判決提起上訴，本院判決如左：
    主      文
原判決廢棄。
被上訴人在第一審之訴及假執行之聲請均駁回。
第一、二審訴訟費用由被上訴人負擔。
    事      實
甲、上訴人方面：
一、聲明：求為判決如主文第一、二項所示。
二、陳述：除與原審判決所載相同者，茲予引用外，補稱：
(一)坐落屏東縣內埔鄉○○○段七五四之三地號土地（下稱系爭土地）原由訴外人孫
    寬尤占有耕作，其於七十三年十一月十二日將系爭公有土地之耕作權轉讓與上訴
    人乙○○後，上訴人即一直占有系爭土地耕作至今，此有四鄰可證，又系爭土地
    上之作物，樹齡皆有十多年，被上訴人復不否認該作物確由上訴人種植，是被上
    訴人顯然從未取得系爭土地之占有。
(二)屏東縣政府已於八十九年十二月十一日發函被上訴人，說明其就系爭土地並無自
    任耕作情事，租約因違反三七五減租條例第十六條第一項之規定而無效；又系爭
    土地管理機關即財政部國有財產局亦已發函表示系爭土地之現耕作人為上訴人而
    非被上訴人，故被上訴人就系爭土地之租賃權已有瑕疵，其所提本件訴訟，應無
    權利保護之必要。
(三)被上訴人自八十四年七月一日起向屏東縣政府承租系爭土地，惟上訴人自七十三
    年間即占有系爭土地耕作至今，已如前述，被上訴人於租賃期間均為就系爭土地
    從事耕作，甚至連系爭土地之所在亦不清楚，直至租約即將屆滿之際，始向地政
    機關申請測量，再於八十九年二月提起本件訴訟，是被上訴人已於其權利上睡眠
    五年之久，且上訴人之耕作已有成果，被上訴人卻圖坐享其成，顯違民法上公平
    正義及誠實信用之原則。
(四)被上訴人之租約至九十年六月三十日即將終止，而原承租機關依前揭函文內容，
    應不再續租，被上訴人提起本訴並無實益。
三、證據：除援用原審所提證據外，補提財政部國有財產局函一件為證。
乙、被上訴人方面：
一、聲明：求為判決駁回上訴。
二、陳述：除與原審判決所載相同者，茲予引用外，另稱：
(一)系爭土地是被上訴人之公公黃其忠所承租，嗣其死亡後始將承租人改為被上訴人
    ，但因屏東縣政府點交錯誤，致被上訴人自八十四年七月一日起即未在系爭土地
    上耕作，並非故意不耕作，不屬於耕地三七五減租條例之「不自任耕作」。
(二)屏東縣政府固經人檢舉後，於八十九年十二月十一日發函被上訴人，主張：「台
    端承租坐落內埔鄉○○○段第七四五之三地號國有土地，經查已無自任耕作情事
    ，顯已違反耕地三七五減租條例第十六條第一項之規定，依同條第二項規定，原
    定租約無效。」云云，惟該函文所示僅為屏東縣政府片面之見解，並不得以此片
    面見解，即謂被上訴人與屏東縣政府間之系爭租約係屬無效，況屏東縣政府之見
    解亦有違背法令之處，被上訴人已去函請求更正。
(三)按「耕地承租人應自任耕作，並不得將耕地全部或一部轉租於他人。承租人違反
    前項規定時，原租約無效，得由出租人收回自行耕種或另行出租，耕地三七五減
    租條例第十六條固定有明文，但所謂不自任耕作或轉租，係指承租人故意不自任
    耕作及轉租者而言。」最高法院七十五年台上字第八一三號判例著有明文，換言
    之，承租人若因過失而無自任耕作，或遭他人非法占用無法自任耕作，則非屬耕
    地三七五減租條例第十六條所定租約無效之事由，本件被上訴人承租之系爭土地
    ，遭上訴人非法占用，上訴人已提起返還系爭土地訴訟，並於原審獲勝訴判決在
    案，被上訴人顯非故意將土地交付上訴人而不自任耕作，亦無轉租之情事，依上
    開判例意旨，系爭租約並非無效，屏東縣政府八九屏府地權字第一九八六九九號
    函所示見解，誠有違背法令之處，殊不可採。
(四)就一般常理而論，若承租人所承租之耕地遭第三人非法占用，其原本之租約即屬
    無效，則出租人若欲收回耕地，僅須私下委託第三人非法占用出租之耕地，而令
    租約無效，屆時其再行使所有人之所有物返還請求權，令第三人直接將耕地返還
    土地所有人（即出租人），即達取回耕地之目的，則承租人豈有保障？耕地租約
    及耕地三七五減租條例豈不成具文？屏東縣政府八九屏府地權字第一九八六九九
    號函所示見解不當，實明如觀火。況第三人或行政機關所示之法律上意見，亦僅
    供法院參考，不生拘束法院之效力，法院仍得本其職權獨立認定事實、適用法律
    ，屏東縣政府所為前函雖認定系爭租約無效，惟其適用法律違誤，且無拘束法院
    之效力，上訴人據該函文提起上訴，誠無理由。
三、證據：除援用原審所提證據外，並補提屏東縣政府函二件及陳情書一件為證。
    理      由
一、本件被上訴人起訴主張坐落屏東縣內埔鄉○○○段七五四之三地號土地為國有土
    地，原為其公公黃其忠向屏東縣政府承租，於黃其忠過世後由其本於再轉繼承關
    係續定租約，租賃期間自八十四年七月一日起至九十年六月三十日止，詎上訴人
    乙○○及甲○○竟分別占用如附圖所示Ａ、Ｂ部分之土地栽種檳榔，經被上訴人
    屢次催促均置之不理，顯已侵害被上訴人之租賃權，爰依民法第一百八十四條侵
    權行為及同法第九百六十二條之規定為先位聲明，訴請上訴人乙○○及甲○○分
    別將如附圖所示Ａ、Ｂ部分之地上物清除後，返還土地與被上訴人；但如認租賃
    權非民法第一百八十四條及第九百六十二條保護之客體，則依同法第二百四十二
    條之規定，代位系爭土地現管理機關財政部國有財產局行使同法第七百六十七條
    之所有物返還請求權，備位聲明上訴人乙○○及甲○○應分別將如附圖所示Ａ、
    Ｂ部分之地上物清除，將土地返還與財政部國有財產局後，再由國有財產局將土
    地交與被上訴人。而上訴人乙○○則以系爭土地原由訴外人孫寬尤占有耕作，嗣
    孫寬尤將該將土地之耕作權讓與伊，並由伊自七十三年間耕作至今，顯見系爭土
    地之出租人並未將租賃物交付被上訴人使用收益，故伊並未不法侵害被上訴人之
    租賃權等語；上訴人甲○○則以系爭土地係其父親所留下，其已在系爭土地如附
    圖所示Ｂ部分之土地種植檳榔七、八年左右等語，資為抗辯。
二、查被上訴人主張其與屏東縣政府就系爭土地訂有租賃契約，期間自八十四年七月
    一日起至九十年六月三十日止，及上訴人乙○○、甲○○二人目前分別占用如附
    圖所示Ａ、Ｂ部分之土地栽種檳榔之事實，業據其提出土地登記謄本、租賃契約
    書各一件及照片二件為證，且為上訴人所不爭執，復經原審到場勘驗屬實，並囑
    託屏東縣政府潮州地政事務所派員實施測量，有勘驗筆錄及土地複丈成果圖在卷
    可稽，應堪信為實在。至上訴人抗辯其自七十三年間起即占有系爭土地種植檳榔
    至今，被上訴人則從未耕作過系爭土地等情，並提出四鄰證明書、屏東縣政府八
    十九年十二月十一日八九屏府地權字第一九八六九九號函及財政部國有財產局台
    灣南區辦事處八十九年十二月十九日台財產南管字八九○○○三六七五五號函為
    證，而被上訴人亦自承其自八十四年七月一日承租後即未於系爭土地上耕作云云
    ，上訴人此部分所辯，亦應堪採信。
三、按耕地三七五減租條例第十六條第二項所謂原訂租約無效，係指承租人違反前項
    所定不自任耕作或轉租之限制時，原定租約無待於終止，當然向後失其效力，其
    租賃關係歸於消滅而言，最高法院八十年台再字第一五號著有判例可資參照。又
    承租人將承租耕地改作其他用途，或任由他人使用或任其荒廢，均屬不自任耕作
    ，原定租約無效（參見最高法院七十一年度台上字第四九七三號判決意旨）。查
    本件被上訴人之公公黃其忠雖與屏東縣政府間就系爭土地定有租賃契約，並於死
    後由被上訴人續定租約，然其等並未在系爭土地上從事耕作，反任由上訴人自七
    十三年間起於其上種植檳榔，業如前述，依耕地三七五減租條例第十六條第二項
    規定，黃其忠之耕地租約應屬無效，而被上訴人基於此一無效之租賃關係而續定
    之租約，亦不能因另立書面而回復其效力，被上訴人之租賃契約既為無效，其就
    系爭土地即無租賃權，自不能本於租賃權而為占有。而屏東縣政府亦於八十九年
    十二月十一日以八九屏府地權字第一九八六九九號函知被上訴人：「台端承租內
    埔鄉○○○段七五四之三地號國有土地，經查已無自任耕作情事，顯已違反耕地
    三七五減租條例第十六條第一項之規定，依同條第二項規定，原訂租約無效。」
    另財政部國有財產局南區辦事處於八十九年十二月十九日以台財產南管字第八九
    ○○○三六七五五號函屏東縣政府：「有關貴府代管出租與丁○○君之屏東縣內
    埔鄉○○○段七五四之三地號國有耕地，該地現耕作人既為乙○○君並非丁○○
    君，請依法辦理原訂租約無效事宜。」等語。至於被上訴人雖主張屏東縣政府機
    關之見解對法院並無拘束效力云云，然按所謂原定租約無效，乃當然確定無效，
    法院得依職權審認之，並不待出租人主張，被上訴人因前述情由而致租約無效，
    既如前述，則其前開主張，即無足取。是被上訴人之先位聲明依民法第一百八十
    四條及九百六十二條請求上訴人返還系爭土地，為無理由，不應准許。又被上訴
    人既無租賃權，本不得請求出租人交付租賃物，則其備位聲明主張依民法第二百
    四十二條代位財政部國有財產局行使所有物返還請求權，於法亦非有據，均應予
    駁回。
四、從而，被上訴人先位聲明請求上訴人將系爭土地返還與伊及備位聲明代位財政部
    國有財產局請求上訴人將系爭土地返還與財政部國有財產局後再交付與伊，均為
    無理由。原審認上訴人侵害被上訴人之租賃權，應分別將所占用如附圖所示Ａ、
    Ｂ部分之土地返還與被上訴人，於法容有未洽。上訴意旨指摘原判決不當，求予
    廢棄改判，為有理由，應由本院予以廢棄，改判如主文第二項所示。
據上論結，本件上訴為有理由，依民事訴訟法第四百三十六條之一第三項、第四百五
十條、第七十八條，判決如主文。
中      華      民      國    九十      年      四      月    二十五    日
                                           臺灣屏東地方法院民事第二庭
~B審判長法官  洪  有  川
~B法      官  賴  秀  雯
~B法      官  柯  雅  惠
右為正本，係照原本作成。
不得上訴。
~B法院書記官  粘  嫦  珠
中      華      民      國    九十      年      四      月    二十五    日


司法院資訊處製作；財團法人民間司法改革基金會備份。
